---
title: "Laboratorio"
author: "Enrique Sayas Bailach"
date: "29/9/2023"
output: html_document
---

```{r setup, include=FALSE}
knitr::opts_chunk$set(echo = TRUE)
```

```{r}
library(forecast)
library(readr)
library(lubridate)
library(dplyr)
library(ggplot2)
```

## Introducción

Los dos datasets utilizados han sido descargados desde Kaggle.

El utilizado para la serie temporal con tendencia es [annual_gold_rate](https://www.kaggle.com/datasets/hemil26/gold-rates-1985-jan-2022), que muestra el valor anual del oro desde 1980 hasta 2022 en Dirham de los Emiratos Árabes Unidos.

Por otra parte, el dataset utilizado para la serie temporal con tendencia y estacionalidad es [HospitalityEmployees](https://www.kaggle.com/datasets/gabrielsantello/hospitality-employees-time-series-dataset/data), que muestra el número de empleados en la hostelería en California desde enero de 1990 hasta diciembre de 2018.

## Tendencia

#### Importamos los datos

```{r}
gold <- read_csv("Datos/annual_gold_rate.csv", 
    col_types = cols(Date = col_date(format = "%Y-%m-%d")))
```

#### Creación de la serie temporal

```{r}
attach(gold)
gold_ts <- ts(AED,start=c(1980),frequency=1)
plot(gold_ts)
```

Se puede observar que hay una tendencia.

## Estacionalidad y Tendencia

```{r}
HospitalityEmployees <- read_csv("Datos/HospitalityEmployees.csv")
HospitalityEmployees$Date <- as.Date(HospitalityEmployees$Date, format = "%m/%d/%Y")
HospitalityEmployees$Employees <- floor(HospitalityEmployees$Employees)
```

```{r}
attach(HospitalityEmployees)
HospitalityEmployees_ts <- ts(Employees,start=c(1990,1),end=c(2018,12),frequency=12)
HospEmp2010_ts <- window(HospitalityEmployees_ts, start = c(2010,1))
plot(HospEmp2010_ts)
```

```{r}
tend <- aggregate(HospEmp2010_ts, FUN = mean)
```

```{r}
plot(tend)
```

```{r}
HospEmp2010 <- HospitalityEmployees %>% mutate(mes = month(Date),
                                               anyo = year(Date)) %>% 
  filter(anyo >= 2010)
```

```{r}
boxplot(HospEmp2010$Employees ~ HospEmp2010$mes)
```

```{r}
plot(decompose(HospEmp2010_ts, type="additive"))
```

```{r}
ggplot(data = as.data.frame(HospEmp2010_ts),
       aes(x = c(1:length(HospEmp2010_ts)),
           y = HospEmp2010_ts)) +
  geom_smooth(se = FALSE) +
  geom_line() +
  xlab("Tiempo") +
  ylab("Nº Empledos en miles de personas") +
  labs(title = "Evolución del número de empleados en la Hostelería") +
  theme_minimal()
```

